【裁判字號】    99,訴,5130
【裁判日期】    991223
【裁判案由】    撤銷贈與等
【裁判全文】
臺灣臺北地方法院民事判決              99年度訴字第5130號
原      告  國防部軍備局
法定代理人  劉復龍
訴訟代理人  李志澄律師
被      告  許福緣
            于陵江
上列當事人間撤銷贈與等事件，本院於民國99年12月9日言詞辯
論終結，判決如下：
    主  文
被告許福緣、于陵江間就坐落於臺北市○○區○○段二小段二地
號土地（權利範圍：二四０四００分之三一九０）及其上七０二
建號建物（權利範圍：全部、門牌號碼：臺北市中山區○○○路
○段五十四之十七號）於民國九十六年八月九日所為之贈與行為
及於民國九十六年八月十七日所為之所有權移轉行為，應予撤銷
。
被告于陵江應將前項所示之土地及建物於民國九十六年八月十七
日以夫妻贈與為原因所為之所有權移轉登記予以塗銷。
訴訟費用由被告負擔。
    事實及理由
一、原告起訴主張：被告許福緣因占有使用原告管有之官舍（門
    牌號碼臺北市○○路○段24巷5弄55號），經原告前於民國92
    年間訴請被告許福緣遷讓房屋，並給付不當得利，業經鈞院
    於95年6月16日以92年度重訴字第1911號、臺灣高等法院於
    96年2月13日以95年重上字第401號判決被告許福緣無權占有
    上開房屋，應遷讓返還予原告及給付不當得利，該部分訴訟
    並於96年3月19日確定在案（下稱前案確定判決），依前案
    確定判決，被告許福緣應給付原告新臺幣（下同）109萬578
    2元，及自92年12月2日起至清償日止，按年息5％計算之利
    息，並自93年1月1日起至遷讓交還房屋之日止，按月給付原
    告1萬7078元，則原告為債權人，被告許福緣為債務人，應
    無疑義；前案確定判決遷讓房屋之部分經鈞院民事執行處執
    行遷讓完竣後（案號：97年執字第111408號，洪股），經原
    告代理人於99年6月29日至法院閱卷始發現，被告許福緣於
    前案判決確定後之96年8月9日，將其名下坐落臺北市○○區
    ○○段2小段2地號土地（權利範圍240400分之3190）暨其上
    702建號建物（權利範圍全部，以下合稱系爭房地）贈與予
    其配偶即被告于陵江，並於98年1月21日與被告于陵江辦理
    離婚，被告許福緣依前案確定判決應給付原告不當得利，惟
    被告許福緣卻於原告聲請強制執行前，將其名下不動產贈與
    其妻，嗣又辦理離婚，其目的顯在規避對原告應給付不當得
    利之義務，而有害原告之債權，被告許福緣之贈與行為已致
    財產之積極減少，而使原告之債權陷於清償不能、或困難、
    或遲延之狀態，且事實上亦造成原告就不當得利之請求部分
    ，並查無財產可供執行，自應認被告2人間就系爭房地所為
    贈與及移轉所有權之行為，顯已害及原告之債權，為此，爰
    依民法第244條第1、4項之規定提起本件訴訟等語。並聲明
    ：如主文第1、2項所示。
二、被告則以：前案確定判決之原因事實係於92年間發生，原告
    遲至99年11月始提起本件訴訟，顯不合常理，且已逾民法第
    245條所規定1年之除斥期間。被告許福緣為中度精神分裂症
    病人，領有殘障手冊及低收入戶證明，40年未曾工作，唯一
    親屬父親已於72年間亡故，無任何親人家屬，且無資力購屋
    置產，系爭房地係被告于陵江於68年間購買並借用被告許福
    緣名義登記，被告許福緣因病情加劇，不願拖累被告于陵江
    方協議離婚，由被告于陵江取回房產，因自96年至98年期間
    被告許福緣病情反覆，故遲至98年被告許福緣病情穩定，方
    談妥辦理離婚事宜等語置辯。並聲明：原告之訴駁回。
三、原告主張被告許福緣無權占有原告管理之門牌號碼臺北市○
    ○路○段24巷5弄55號房屋，經原告前於92年間訴請被告許福
    緣遷讓房屋，並返還不當得利，經本院於95年6月16日以92
    年度重訴字第1911號、臺灣高等法院於96年2月13日以95年
    度重上字第401號判決被告許福緣應遷讓返還上開房屋及給
    付原告109萬5782元，暨自92年12月2日起至清償日止，按年
    息5％計算之利息，並自93年1月1日起至遷讓交還房屋之日
    止，按月給付1萬7078元之不當得利確定，然被告許福緣於
    前案判決確定後之96年8月9日，將系爭房地贈與被告于陵江
    ，並於98年1月21日與被告于陵江辦理離婚等情，業據原告
    提出本院92年度重訴字第1911號、臺灣高等法院95年度重上
    字第401號民事判決、確定證明書、土地建物登記謄本及戶
    籍謄本等件為證（見本院卷第5至31頁），且為被告2人所不
    爭執，自堪信為真實，惟被告2人另以前詞置辯，故本件之
    爭點厥為：(一)原告提起本件訴訟是否已逾民法第245條規定
    之1年除斥期間？(二)被告許福緣於96年8月9日將系爭房地贈
    與被告于陵江，並於96年8月17日完成所有權移轉登記之無
    償行為，於行為時是否有害於原告之債權？茲就本院判斷分
    述如下：
  （一）原告提起本件訴訟是否已逾民法第245條規定之1年除斥
        期間？
      1.按民法第244條之撤銷權，依同法第245條規定，自債權
        人知有撤銷原因時起，1年間不行使而消滅，該項法定
        期間為除斥期間，其時間經過，權利即告消滅，非如消
        滅時效得因中斷或不完成之事由而延長，是此項除斥期
        間有無逾期，縱未經當事人主張或抗辯，法院亦應先為
        調查認定，以為判斷之依據。本件原告主張其於本院民
        事執行處（案號：97年度執字第111408號）就前案確定
        判決遷讓房屋部分執行完畢後，於99年6月29日至法院
        閱卷始發現被告許福緣已於96年8月9日將其名下之系爭
        房地贈與被告于陵江乙節，業經本院依職權調閱本院97
        年度執字第111408號執行卷宗查明無訛，自堪信為真實
        ，則原告於99年11月17日提起本件訴訟，行使民法第24
        4條第1項之撤銷權，於法尚無不合。
      2.被告雖抗辯：前案確定判決認定之原因事實係於92年間
        發生，原告遲至99年11月方始提起本件訴訟，已逾1年
        之除斥期間云云，惟查，民法第245條係規定自債權人
        知有撤銷原因時起算除斥期間，如當事人間就知之時間
        有所爭執，應由對方就債權人知悉在前之事實，負舉證
        責任（參見最高法院85年臺上字第2468號判決意旨參照
        ），被告間就系爭房地係於96年8月17日始以夫妻贈與
        為原因完成所有權移轉登記，原告自不可能於92年間即
        知悉有撤銷之原因存在，被告抗辯應以前案確定判決認
        定原因事實發生之時點起算，容有誤會，是以，被告空
        言推論原告撤銷權之行使已逾1年除斥期間，而未舉證
        以實其說，尚不足採。
  （二）被告許福緣於96年8月9日將系爭房地贈與被告于陵江，
        並於96年8月17日完成所有權移轉登記之無償行為，於
        行為時是否有害於原告之債權？
      1.按不動產物權，依法律行為而取得設定、喪失、及變更
        者，非經登記，不生效力；依土地法所為之登記，有絕
        對效力，民法地758條及土地法第43條分別定有明文。
        是以，我國不動產物權變動採登記公示公信原則，前開
        規定均在維護善意第三人對於土地登記之信賴，貫徹土
        地登記之效力，因此，土地及建物登記簿上有關所有權
        人、抵押權人、登記原因等記載，除有特殊法定情形，
        即應認定為與真實狀況（包括：權利歸屬、權利變動原
        因等）相符，本件被告許福緣係以夫妻贈與為原因，將
        系爭房地移轉登記予被告于陵江，此為兩造所不爭執，
        揆諸前揭說明，應認被告間移轉系爭房地所有權之原因
        即為贈與，渠等所為屬無償行為，應堪認定，被告雖抗
        辯：系爭房地係被告于陵江於68年間購買並借用被告許
        福緣之名義登記云云，然並未舉證以實其說，自無足採
        。
      3.又債務人之無償行為有害及債權人之債權者，係指債務
        人所為之無償行為，致其責任財產減少，使債權處於不
        能或難於獲得清償之狀態，亦即指消極財產之總額超過
        積極財產之總額而言。本件被告許福緣於96年8月17日
        將系爭房地以夫妻贈與為原因，移轉登記予被告于陵江
        時，對原告負有本金109萬5782元，及自92年12月2日起
        至清償日止，按年息5％計算之利息，並自93年1月1日
        起至遷讓交還房屋（遷讓房屋部分已於99年6月7日執行
        完畢）之日止，按月給付1萬7078元之不當得利債務等
        情，業經本院依職權調閱本院97年度執字第111408號卷
        查明屬實，而被告許福緣於96年度之積極財產包括股利
        所得603元及投資3780元，此有稅務電子閘門財產所得
        調件明細表乙份在卷可參（見本院卷第46頁），可見被
        告許福緣於96年8月間為系爭贈與行為時對原告所負之
        債務總額顯然超過積極財產總額，足認被告許福緣將
        系爭房地無償贈與並移轉所有權予被告于陵江，對於原
        告債權之受償顯然有所妨害，自屬害及原告債權之行為
        ，且系爭房地並未設定任何負擔，原告即有受償之可能
        ，其確有撤銷之，以保全其債權之必要。
      4.綜上，被告許福緣為系爭贈與行為時，其對原告之負債
        顯超過積極財產，已陷於無資力之狀態，且有害及原告
        之債權，參諸債務人之積極總財產為消極總債務之總擔
        保，被告許福緣於負債大於資產之際，猶為系爭房地之
        無償贈與行為，其行為當時，顯然有害於原告債權之滿
        足，原告依民法第244條第1項規定，訴請撤銷被告間贈
        與系爭房地之債權行為、所有權移轉登記之物權行為，
        並依同條第4項規定，請求被告于陵江回復原狀，自屬
        有據。
四、綜上所述，被告許福緣於96年8月17日將系爭房地以夫妻贈
    與為原因移轉登記予被告于陵江所有，係屬無償行為，致被
    告許福緣之積極財產減少，且其消極債務顯然超過積極財產
    ，則其積極財產因贈與行為減少，確有害及原告之債權甚明
    。從而，原告依民法第244條第1項規定，訴請撤銷被告間就
    系爭房地所為之贈與及移轉登記行為，並訴請回復原狀而請
    求現登記名義人即被告于陵江應為塗銷移轉登記行為，即為
    有理由，應予准許。
五、本件事證已臻明確，兩造其餘攻擊防禦方法及所提證據，核
    與本件判決結果不生影響，爰不另一一論述，併予敘明。
六、據上論結，本件原告之訴為有理由，依民事訴訟法第78條，
    判決如主文。
中    華    民    國    99    年    12    月    23    日
                  民事第二庭    法  官  鍾素鳳
以上正本係照原本作成。
如對本判決上訴，須於判決送達後20日內向本院提出上訴狀。如
委任律師提起上訴者，應一併繳納上訴審裁判費。
中    華    民    國    99    年    12    月    23    日
                                書記官  林玗倩

司法院資訊處製作；財團法人民間司法改革基金會備份。
